ACORDAO-COMPLETO-2579567

ACÓRDÃO 713/2023 ATA 14/2023 - PLENÁRIO

VISTOS, relatados e discutidos estes autos administrativos em que se aprecia projeto de resolução para regulamentar, em âmbito interno, o tratamento da informação relativa ao número de inscrição no Cadastro de Pessoas Físicas (CPF) dos jurisdicionados e demais interessados nos processos, nas respectivas peças e nas publicações do Tribunal, em face das disposições trazidas na Lei 12.527/2011 (Lei de Acesso à Informação - LAI) e na Lei 13.709/2018 (Lei Geral de Proteção de Dados - LGPD) .
ACORDAM os Ministros do Tribunal de Contas da União, reunidos em Sessão do Plenário, diante das razões expostas pelo Relator, em:
9.1 nos termos do art. 3º da Lei 8.443/1992, aprovar o projeto de resolução em anexo;
9.2. autorizar o arquivamento dos autos.

Proposta de resolução para regulamentar o tratamento da informação relativa ao número de inscrição no Cadastro de Pessoas Físicas (CPF) em documentos produzidos, processos e acórdãos do TCU.

não há.

3. Interessados/Responsáveis: não há.

13.1. Ministros presentes: Bruno Dantas (Presidente), Walton Alencar Rodrigues, Benjamin Zymler, Jorge Oliveira, Antonio Anastasia (Relator) e Jhonatan de Jesus.
13.2. Ministros-Substitutos presentes: Augusto Sherman Cavalcanti e Marcos Bemquerer Costa.

ANTONIO ANASTASIA

Trata-se de projeto de resolução para regulamentar, no âmbito deste Tribunal, o tratamento da informação relativa ao número de inscrição no Cadastro de Pessoas Físicas (CPF) dos jurisdicionados e demais interessados nos processos, nas respectivas peças e nas publicações do Tribunal, em face das disposições trazidas na Lei 12.527/2011 (Lei de Acesso à Informação - LAI) e na Lei 13.709/2018 (Lei Geral de Proteção de Dados - LGPD) .
2.	           O histórico processual foi assim reportado pela Secretária de Ouvidoria e Segurança da Informação deste Tribunal, unidade interessada na proposta em exame (peça 19) :
Trata-se de representação administrativa formulada pela Secretaria de Ouvidoria e Segurança da Informação (Sesouv) com base nas atribuições dispostas no art. 25, inciso I, da Resolução TCU 324/2020, com o objetivo de regulamentar, no âmbito interno deste Tribunal, o tratamento da informação relativa ao número do Cadastro de Pessoa Física (CPF) dos jurisdicionados e demais interessados nos processos, nas peças processuais e nas publicações de acórdãos, em face das disposições trazidas na Lei 12.527/2011 (Lei de Acesso à Informação - LAI) e na Lei 13.709/2018 (Lei Geral de Proteção de Dados - LGPD) .
Conforme despacho à peça 8, o eminente relator determinou à Sesouv que elaborasse projeto normativo "preferencialmente mediante consenso entre as unidades interessadas e consultivas", razão pela qual é essencial a manifestação da Conjur, visto que a representação administrativa aqui tratada teve por objeto o entendimento da Conjur exarado em duas oportunidades.
Considerando a evolução doutrinária e jurisprudencial sobre o tema, os novos elementos apresentados às peças 3, 9, 10, bem como a recente decisão de amplo interesse do Tribunal Superior Eleitoral no âmbito do Processo Administrativo 0600231-37.2021.6.00.000, à peça 13, foi submetido o presente processo à Segepres, para que, aquiescendo, encaminhasse os autos à Conjur para manifestação acerca da necessidade do mascaramento de CPF de responsáveis nas instruções processuais, incluídos os atos de pessoal sujeitos a registro, em rol de inabilitados para o exercício de cargo em comissão ou função de confiança no âmbito da Administração Pública Federal, na lista de responsáveis com contas julgadas irregulares enviada à Justiça Eleitoral e na publicação dos acórdãos do TCU, considerando a proposta do item 179 da representação (peça 3, p. 27) .
Aquiescendo à proposta da Sesouv, a Segepres encaminhou este processo à Conjur (peça 15) . Esta unidade, considerando a evolução doutrinária e jurisprudencial sobre o tema, bem como os novos elementos trazidos, superando os posicionamentos anteriores, manifestou-se no seguinte sentido (peça 16, p20) :
Ex positis, conclui esta Consultoria Jurídica: 
a) pela necessidade de ponderação na divulgação de dados pessoais dos jurisdicionados e demais interessados nos processos, nas peças processuais e nas publicações do TCU, acerca dos limites da necessidade e da forma de sua efetivação no sentido de garantir, na maior medida possível, a máxima efetividade dos valores constitucionais envolvidos; 
b) pela inexistência de óbice jurídico à divulgação, ainda que integral, do número do CPF, considerando-se que a identificação inequívoca do responsável é condição sine qua non para o exercício do múnus constitucional a cargo do Tribunal de Contas da União, a exemplo do cumprimento de medidas condenatórias e sancionatórias decretadas pela Corte. 
Considerando o posicionamento da Conjur, e após minutar o normativo requerido pelo relator, a Sesouv se reuniu por duas oportunidades com as demais unidades envolvidas (Seproc, Setid e Seses) para alinhar entendimentos e construir consenso acerca da minuta ora apresentada. 
A minuta do normativo proposto (peça 17) considera todos os fundamentos invocados quando da representação administrativa, bem como os utilizados pela Conjur e a conclusão desta unidade. Embora de pequena extensão, a minuta tem o condão de pacificar, no âmbito do TCU, a discussão a respeito do tema. 
Em essência, as unidades elegeram propor a ocultação parcial de dígitos do número do CPF, mais conhecido como mascaramento do CPF, apenas quando da divulgação ostensiva de dados pessoais (a exemplo do Portal TCU) , sendo mantida a reprodução integral do CPF em documentos e quando da divulgação de não ostensiva. 
Dessa forma, informações em transparência ativa divulgadas de forma ostensiva conterão o mascaramento (como as pesquisas no Portal TCU) , mas informações divulgadas de forma não ostensiva (que requerem credenciamento junto ao TCU) , seja por transparência ativa ou passiva, não conterão nenhum tipo de ocultação.
A título exemplificativo, pesquisas realizadas no Portal TCU retornarão informações contendo o CPF mascarado, mas ao se qualificar para obter vista e cópia de um processo, o cidadão terá acesso aos documentos constantes do processo, nos quais o CPF não está ocultado (como em acórdãos, instruções e outros) . 
Em complemento à proposta de minuta ora apresentada, a Sesouv, atuando como encarregada de dados pessoais, divulgará orientações técnicas (LGPD, art. 41, inc. III) para melhor gestão do Tribunal quanto ao tratamento de dados pessoais em documentos internos. 
Por fim, esclareça-se que o considerável lapso temporal requerido para envio da minuta foi necessário, considerando o interstício do recesso e, primordialmente, para oportunizar não somente o novel parecer da Conjur, mas também o alinhamento com as demais unidades envolvidas no tema e a formação de consenso sobre a minuta ora proposta.
Encaminham-se os autos à Secretaria-Geral da Presidência para as providências a seu turno.
3.		Ato contínuo, a Secretaria-Geral da Presidência emitiu o seguinte parecer (peça 19) :
     (...) 
   Nos termos do despacho do Relator, Ministro Antonio Anastasia, à peça 8, os autos foram restituídos à Sesouv a fim de que fosse elaborado projeto de normativo para regulamentar a matéria, preferencialmente mediante o consenso entre as unidades interessadas e consultivas, com a posterior manifestação de mérito da Comissão de Coordenação Geral (CCG) . 
   Assim, em atendimento à determinação do Relator, informa a unidade de Ouvidoria e Segurança da Informação (peça 18) que, após manifestação da Consultoria Jurídica (Conjur) , a minuta de normativo à peça 17 foi elaborada e alinhada com as demais unidades envolvidas, Secretaria de Apoio à Gestão de Processos (Seproc) , Secretaria de Tecnologia da Informação e Evolução Digital (Setid) e Secretaria das Sessões (Seses) . Por último, pontuou que, em complemento à proposta de minuta ora apresentada, a Sesouv, atuando como encarregada de dados pessoais, pretende divulgar orientações técnicas (LGPD, art. 41, inc. III) para a melhor gestão do Tribunal quanto ao tratamento de dados pessoais em documentos internos.
   A matéria foi submetida à apreciação da Comissão de Coordenação Geral (CCG) no último dia 28/2/2023. Após avaliar o documento, registrou-se que a minuta de resolução (peça 17) está alinhada com a anterior decisão da CCG no âmbito do TC 025.544/2018-7 e, assim, manifestou-se favoravelmente com o encaminhamento da proposta ao Relator.
   Dessa forma, em cumprimento à deliberação da CCG acima mencionada, encaminho o presente processo ao Gabinete do Relator, Ministro Antonio Anastasia, para avaliação.
4.	Na condição de relator da matéria, comuniquei o feito ao Plenário na sessão de 8/3/2023, abrindo o prazo de trinta dias para eventuais propostas de aperfeiçoamento, nos termos do art. 75 do nosso Regimento Interno.
5.	Vencido o prazo, não foram apresentadas emendas nem sugestões. 
6.	Faço anexar a minuta do projeto normativo, nos termos originalmente propostos.
	É o Relatório.

ANEXO
"RESOLUÇÃO-TCU Nº XX, DE XX DE XX DE 2023.
Regulamenta, no âmbito do Tribunal de Contas da União, o tratamento da informação relativa ao número de inscrição no Cadastro de Pessoas Físicas (CPF) dos jurisdicionados e demais interessados nos processos, nas respectivas peças e nas publicações do Tribunal, em face das disposições trazidas na Lei 12.527/2011 (Lei de Acesso à Informação - LAI) e na Lei 13.709/2018 (Lei Geral de Proteção de Dados - LGPD) .
O TRIBUNAL DE CONTAS DA UNIÃO (TCU) , no uso de suas competências constitucionais, legais e regimentais;
considerando o princípio constitucional do Estado Republicano, insculpido no art. 1º da Constituição Federal;
considerando os princípios constitucionais da transparência na gestão da coisa pública, da publicidade e da prestação de contas, do direito do Acesso à Informação e da participação do usuário na administração pública, previstos nos arts. 37, caput e §3º, III, e 70, parágrafo único, da Constituição Federal; 
considerando os princípios constitucionais da inviolabilidade da intimidade, da vida privada, da honra e da imagem das pessoas, do direito do Acesso à Informação e da proteção de dados pessoais, previstos nos incisos X, XXXIII e LXXIX do art. 5° da Constituição Federal;
considerando o disposto na Lei nº 13.709, de 14 de agosto de 2018 (Lei Geral de Proteção de Dados Pessoais) ;
considerando o disposto na Lei nº 12.527, de 18 de novembro de 2011 (Lei de Acesso à Informação - LAI) ; 
considerando o disposto na Lei nº 14.534, de 11 de janeiro de 2023, que adota número único para os documentos que especifica e para estabelecer o Cadastro de Pessoas Físicas (CPF) como número suficiente para identificação do cidadão nos bancos de dados de serviços públicos;
considerando os fundamentos constantes da decisão prolatada, no âmbito do Tribunal Superior Eleitoral (TSE) por ocasião do julgamento do Processo administrativo nº 0600231-37.2021.6.00.0000, findado em 18/8/2022, que manteve públicos os dados pessoais de candidatos a cargos eletivos, com exceção do lote ou apartamento, telefone e e-mail pessoal;
considerando os estudos e despachos constantes do processo Processo 042.660/2021-1, resolve:
DO TRATAMENTO DO CPF NO TCU
Art. 1º O tratamento da informação relativa ao número de inscrição no Cadastro de Pessoas Físicas (CPF) dos jurisdicionados e demais interessados nos processos, nas respectivas peças e nas publicações do Tribunal, observa as disposições desta resolução, bem como as disposições legais vigentes, especialmente as trazidas na Lei 12.527/2011 (Lei de Acesso à Informação - LAI) e na Lei 13.709/2018 (Lei Geral de Proteção de Dados - LGPD) .
Art. 2º O número de inscrição no CPF é considerado dado imprescindível ao exercício da competência do TCU, estando apto a permitir a identificação inequívoca do responsável sujeito à jurisdição do Tribunal. 
Art. 3º Além das bases de dados, o número de inscrição no CPF pode constar:
I - dos acórdãos expedidos pelo TCU; 
II - dos processos, peças e instruções nos autos processuais, inclusive atos de pessoal sujeitos a registro;
III - da lista de responsáveis com contas julgadas irregulares de que trata a alínea g do inciso I do art. 1º da Lei Complementar 64/1990;
IV - da lista de inabilitados para o exercício de cargo em comissão ou função de confiança no âmbito da administração pública federal, de que trata o art. 60 da Lei 8.443/1992;
V - dos demais documentos produzidos pelo TCU.
Parágrafo único. O registro do CPF nas hipóteses previstas neste artigo deve ser realizado na sua integralidade, sem qualquer técnica de mascaramento ou de ocultação.
Art. 4º No exercício das competências do TCU, e para fins de fomento ao controle social, é admitida a divulgação integral do número de inscrição no CPF de responsável sujeito à jurisdição do TCU, observando, simultaneamentr: 
I - a existência de regular processo de controle externo instaurado; 
II - o interesse público geral e preponderante representado nos princípios constitucionais do Estado Republicano, da transparência na gestão da coisa pública, da publicidade, da prestação de contas, do direito do acesso à informação e da participação do usuário na administração pública. 
Parágrafo único. Excepcionalmente, fica admitido, a critério da administração do Tribunal, o uso do mascaramento do CPF quando da divulgação ostensiva de informações, a exemplo do Portal TCU, sempre que prevalecer o princípio da inviolabilidade da intimidade privada e da proteção de dados pessoais sobre outros princípios envolvidos.
Art. 5º Não serão atendidos pedidos recebidos com o intuito de realizar técnicas para mascaramento ou retirada do número de inscrição no CPF em acórdãos ou documentos produzidos ou publicados pelo TCU. 
Art. 6º O Presidente do Tribunal fica autorizado a regulamentar medidas necessárias a implementação desta Resolução e a resolver casos omissos.
Art. 7º Esta Resolução entra em vigor na data de sua publicação.
BRUNO DANTAS
Presidente"

não há

Não atuou.

ADMINISTRATIVO. PROJETO DE RESOLUÇÃO. REGULAMENTAÇÃO DA DIVULGAÇÃO DO NÚMERO DE CADASTRO DE PESSOAS FÍSICAS (CPF) PARA IDENTIFICAÇÃO DOS RESPONSÁVEIS NOS PROCESSOS DO TCU.

ADMINISTRATIVO (ADM)

Secretaria de Ouvidoria e Segurança da Informação (Sesouv).

Trago ao Plenário projeto de resolução proposto originalmente pela Secretária de Ouvidoria e Segurança da Informação deste Tribunal, com o fito de regulamentar, em âmbito interno, o tratamento da informação relativa ao número de inscrição no Cadastro de Pessoas Físicas (CPF) dos jurisdicionados e demais interessados nos processos, nas respectivas peças e nas publicações do Tribunal, em face das disposições trazidas na Lei 12.527/2011 (Lei de Acesso à Informação - LAI) e na Lei 13.709/2018 (Lei Geral de Proteção de Dados - LGPD) .
2.	Conforme visto no Relatório, o projeto foi construído com a participação das unidades interessadas, conforme assim explanado na comunicação que apresentei a este Colegiado na sessão de 8/3/2023:
Comunico que fui sorteado para relatar o TC Processo 042.660/2021-1, que trata de Representação administrativa com proposta de projeto normativo, sob a forma de resolução, para regulamentar, no âmbito deste Tribunal, o tratamento da informação relativa ao número de inscrição no Cadastro de Pessoas Físicas (CPF) dos jurisdicionados e demais interessados nos processos, nas respectivas peças e nas publicações do Tribunal, em face das disposições trazidas na Lei 12.527/2011 (Lei de Acesso à Informação - LAI) e na Lei 13.709/2018 (Lei Geral de Proteção de Dados - LGPD) .
O projeto normativo, nos termos da minuta ora apresentada, recebeu análise favorável da Consultoria Jurídica, da Comissão de Coordenação Geral e das unidades da Secretaria incumbidas dos exames preliminares.
Em síntese, o projeto dispõe, como regra geral, que o "número de inscrição no CPF é considerado dado imprescindível ao exercício da competência do TCU, estando apto a permitir a identificação inequívoca do responsável sujeito à jurisdição do Tribunal", cabendo sua divulgação integral nos casos que especifica, admitida a hipótese de mascaramento, em caráter excepcional, "quando da divulgação ostensiva de informações, a exemplo do Portal TCU, sempre que prevalecer o princípio da inviolabilidade da intimidade privada e da proteção de dados pessoais sobre outros princípios envolvidos".
3.	Vencido o prazo assinalado nos termos do art. 75 do nosso Regimento Interno, não foram apresentadas emendas nem sugestões.
4.	Pondero que a regulamentação sob análise convalida prática já adotada em nossos acórdãos, o que revela a oportunidade de sua positivação e padronização. 
5.	Ressalto também a lastreada conclusão da Consultoria Jurídica desta Corte de Contas, quanto à "inexistência de óbice jurídico à divulgação, ainda que integral, do número do CPF", máxime por tratar-se, atualmente, da forma mais usual e inconteste de identificação precisa das pessoas naturais nos documentos públicos e particulares em nosso País. 
6.	Nesse passo, a proposição em tela se coaduna com a recente Lei 14.534/2023, que definiu o registro de "inscrição no Cadastro de Pessoas Físicas (CPF) como número único e suficiente para identificação do cidadão nos bancos de dados de serviços públicos" (art. 1º) , fixando prazos para adaptação dos sistemas da Administração Pública. 
7.	Sem prejuízo dessas considerações, considero oportuno fazer dois ajustes no projeto ora apresentado.
8.	 O primeiro é a substituição, no caput do art. 3º, da expressão "pode constar:" por "deve constar, quando couber:", conferindo-se a seguinte redação ao dispositivo:
"Art. 3º Além das bases de dados, o número de inscrição no CPF deve constar, quando couber:
I - dos acórdãos expedidos pelo TCU; 
II - dos processos, peças e instruções nos autos processuais, inclusive atos de pessoal sujeitos a registro;
III - da lista de responsáveis com contas julgadas irregulares de que trata a alínea g do inciso I do art. 1º da Lei Complementar 64/1990;
IV - da lista de inabilitados para o exercício de cargo em comissão ou função de confiança no âmbito da administração pública federal, de que trata o art. 60 da Lei 8.443/1992;
V - dos demais documentos produzidos pelo TCU.
Parágrafo único. O registro do CPF nas hipóteses previstas neste artigo deve ser realizado na sua integralidade, sem qualquer técnica de mascaramento ou de ocultação."
9.	Isso se justifica para garantir plena conformidade com a regra nuclear posta no art. 2º, a definir que: "O número de inscrição no CPF é considerado dado imprescindível ao exercício da competência do TCU, estando apto a permitir a identificação inequívoca do responsável sujeito à jurisdição do Tribunal". Assim, para manter coerência com essa premissa normativa, os documentos e fontes de informações listados no art. 3º devem individualizar os jurisdicionados com a indicação conjunta dos respectivos nomes e números de CPF.
10.	O segundo aperfeiçoamento que fiz incluir no texto foi a supressão do parágrafo único do art. 4º, assim redigido:
"Art. 4º No exercício das competências do TCU, e para fins de fomento ao controle social, é admitida a divulgação integral do número de inscrição no CPF de responsável sujeito à jurisdição do TCU, observando, simultaneamente: 
I - a existência de regular processo de controle externo instaurado; 
II - o interesse público geral e preponderante representado nos princípios constitucionais do Estado Republicano, da transparência na gestão da coisa pública, da publicidade, da prestação de contas, do direito do acesso à informação e da participação do usuário na administração pública. 
Parágrafo único. Excepcionalmente, fica admitido, a critério da administração do Tribunal, o uso do mascaramento do CPF quando da divulgação ostensiva de informações, a exemplo do Portal TCU, sempre que prevalecer o princípio da inviolabilidade da intimidade privada e da proteção de dados pessoais sobre outros princípios envolvidos."
11.	Diante da matriz normativa que orienta o projeto de resolução ora examinado - de que o número de CPF é considerado "imprescindível à identificação inequívoca do responsável sujeito à jurisdição do TCU" -, não identifico, prima facie, nenhuma hipótese que justifique a divulgação público do nome, mas com ocultação parcial do CPF. Isso porque não haveria utilidade em divulgar o nome do responsável sujeito à nossa jurisdição sem permitir sua correta identificação, o que, de acordo com as premissas do projeto em análise, só seria viável com a informação conjunta do número do CPF.
12.	Por outro lado, caso venham a ser identificadas hipóteses justificadas de omissão total ou parcial do número de CPF na divulgação pública do nome de algum responsável em processo de controle externo, essa possibilidade estará comtemplada no art. 6º do projeto normativo, que confere à Presidência do Tribunal o poder de "regulamentar medidas necessárias a implementação desta Resolução e a resolver casos omissos".  
Do exposto, VOTO por que seja aprovado o projeto de resolução que ora submeto a este Colegiado.
TCU, Sala das Sessões, em 12 de abril de 2023.
ANTONIO ANASTASIA 
Relator